臺灣高等法院臺中分院刑事判決　　　 100年度上訴字第1625號
上　訴　人
即　被　告　朱好彩
　　　　　　吳正忠
　　　　　　馬述平
　　　　　　馬碧雲
共　　　同
選任辯護人　陳榮輝律師
上列上訴人即被告等因違反水土保持法等案件，不服臺灣南投地
方法院97年度訴字第622號，中華民國100年6月2日第一審判決（
起訴案號：臺灣南投地方法院檢察署95年度偵字第3126號），
提起上訴，本院判決如下：
    主  文
上訴駁回。
朱好彩、吳正忠均緩刑貳年，吳正忠並應於判決確定之日起壹年
內向國庫支付新臺幣萬元。
    事  實
一、朱好彩與其女馬碧雲分別為南投縣仁愛鄉○○段（下稱春陽
    段）第1031之8、1031之17地號土地之所有人，其等與馬碧
    雲之弟馬述平及馬碧雲之夫吳正忠均明知春陽段第1031地號
    土地係中華民國所有，現由行政院國軍退除役官兵輔導委員
    會清境農場（下稱清境農場）管理中，業經劃定為山坡地保
    育區，朱好彩、馬碧雲、馬述平及吳正忠明知其等均無使用
    上開春陽段第1031地號土地之權限，竟共同意圖為自己不法
    利益，基於在公有山坡地內，非法墾殖、占用、鋪設道路之
    犯意，未經主管機關清境農場同意，擅自於民國91年底某日
    起，先推由馬述平在上開春陽段第1031之8地號土地及清境
    農場管理之同段第1031地號土地上，委由不知情已成年之建
    築工人興建如附圖編號J、K、L、M所示之咖啡廳，其中如附
    圖編號K、L所示部分非法占用春陽段第1031地號土地，又於
    92年年底，於如附圖編號A所示土地上，鋪設柏油道路供通
    行之用，復推由吳正忠於92年4月間，在春陽段第1031之17
    地號土地上興建瑪格麗特花園民宿建物同時，委由不知情已
    成年之工人興建如附圖編號B、C、D、E、F、G、H、I、P所
    示之廁所、水塔及鐵皮屋，並接續馬述平上開鋪設之柏油道
    路路面，鋪設如附圖編號N、Q所示之柏油道路，其中如附圖
    編號Q所示部分非法占用春陽段第1031地號土地，並於如附
    圖編號O所示花園部分，非法墾殖花草等作物，總計占用清
    境農場管理之春陽段第1031地號土地面積為1907平方公尺（
    即如附圖編號A至Q部分面積扣減編號J、M、N所示部分之面
    積）。嗣為清境農場發現後告發，始查悉上情。
二、案經清境農場告發由臺灣南投地方法院檢察署檢察官偵查起
    訴。
    理  由
甲、證據能力部分：本案全部卷證所涵括之證據（包括被告以外
    之於審判外之陳述），公訴人、被告及辯護人對證據能力均
    未異議，且本院審酌下列本案認定事實所憑證據，並無違法
    不當取得情事，是依刑事訴訟法第159條之5規定，本案後述
    所引用證據之證據能力均無疑義，合先敘明。
乙、實體部分：
一、上開事實，業據上訴人即被告馬述平及吳正忠於本院準備程
    序及審理中均坦承不諱，被告朱好彩、馬碧雲則不否認上述
    花園民宿建物、道路、花園確有占用春陽段第1031地號土地
    情事，惟矢口否認有何不法犯行，被告朱好彩辯稱春陽段第
    1031-8及第1031-17地號土地係其配偶馬炳欽於85年間購買
    並登記在其名下，迄91年底、92年間，其子馬述平及女婿吳
    正忠告知欲在土地上興建地上物，惟馬述平、吳正忠究竟如
    何興建，是否占用其他土地，被告朱好彩完全不知亦未參與
    ；被告馬碧雲則辯稱91年間，伊尚在臺北市任職，至93年7
    月2日始取得上開土地之所有權，在本案民宿興建時，伊並
    非第1031-17地號土地之所有權人，實未參與興建本案民宿
    云云，然查被告朱好彩、馬碧雲、馬述平及吳正忠均已於原
    審坦認其等共犯本案犯行（見原審卷二第190至191、219、2
    46、331、349、361至362頁），被告4人間分屬血親、配偶
    或姻親，關係親近，本案占用土地面積龐大，被告朱好彩、
    馬碧雲就被告馬述平、吳正忠所為是否全無了解，本值存疑
    ，況被告朱好彩又係遭占用國有土地之相鄰土地所有權人，
    與本案民宿興建關係至鉅，被告吳正忠亦因係被告馬碧雲配
    偶，始會占用與被告朱好彩土地相鄰之國有土地興建相關設
    施，是被告朱好彩、馬碧雲又豈能謂與本案全無關係，再佐
    以2人於原審完全坦認犯行，是其等所辯無非飾卸之詞，無
    從採信，至於本院98年度重上字第173號民事事件認定被告
    朱好彩、馬碧雲因繼承馬炳欽，始取得水塔所有權一節，並
    不能據而推論出其二人與被告馬述平、吳正忠無犯意聯絡之
    事實，自無從遽為有利被告朱好彩、馬碧雲之認定。此外被
    告4人犯行復有南投縣埔里地政事務所94年10月27日埔地一
    字第0940013541號函暨函附之南投縣仁愛鄉○○段第1031、
    1031-8、1031-17地號土地登記謄本、南投縣政府96年12月3
    日府水管字第09602190160號函在卷可稽（見97年度他字第
    877號卷第23、24、35、36頁、原審卷第88頁），且被告4人
    上開非法占用春陽段第1031地號土地之範圍，業經臺灣南投
    地方法院檢察署檢察官於94年12月15日，會同被告4人及地
    政機關測量人員，現場測量被告4人確有占用如附圖編號A、
    B、C、D、E、F、G、H、I、K、L、O、P、Q所示部分，此有
    臺灣南投地方法院檢察署檢察官94年12月15日勘驗筆錄及南
    投縣埔里地政事務所95年1月27日埔地二字第0950001438號
    函暨函附之土地複丈成果圖在卷可證（見同上他字卷第64、
    67至68頁）。從而，本案事證明確，被告4人上開犯行均堪
    予認定，應依法論科。
三、查被告4人於92年底，接續為上開非法墾殖、占用及從事水
    土保持法第8條第1項第4款之使用行為後，刑法業於94年2月
    2日修正公布，並於95年7月1日起施行。惟按水土保持法第3
    2條第1項，在公有或私人山坡地或國、公有林區或他人私有
    林區內未經同意擅自墾殖、占用或從事第8條第1項第2款至
    第5款之開發、經營或使用，致生水土流失或毀損水土保持
    之處理與維護設施罪，為繼續犯。如墾殖、占用、開發、經
    營、使用之行為在繼續實行中，則屬行為之繼續而非狀態之
    繼續，其犯罪之完結須繼續至其行為終了時。此與竊佔罪為
    即成犯，於其竊佔行為完成時犯罪即成立，以後之繼續占用
    乃狀態繼續，不再予論罪之情形不同（參考最高法院99年度
    台上字第7746號判決意旨）。查本件被告4人上開行為後，
    刑法業於94年2月2日修正公布，並於95年7月1日起施行，然
    被告4人上開非法墾殖、占用及使用行為之目的係供渠等經
    營瑪格麗特花園民宿、咖啡廳之用，是被告4人上開開發、
    經營行為，並非單純占用，其等行為之性質應屬繼續犯，雖
    其等於行為當時罪已成立，但其完結須繼續至其行為終了時
    ，其間法律縱有變更，然其行為既繼續實施至新法施行以後
    ，即與犯罪後法律有變更之情形不同，不生新舊法比較適用
    之問題。本件被告4人興建如附圖編號B、C、D、E、F、G、H
    、I、K、L、P所示工作物之非法占用犯行，及鋪設如附圖編
    號A、Q所示之柏油道路之非法從事水土保持法第8條第1項第
    4款之使用犯行，及墾殖如附圖編號O所示花園部分之非法墾
    殖犯行，被告4人固業已拆除部分非法占用之建物，然迄未
    全數清除完畢，此有現場照片26張附卷可參（見原審卷二第
    294至297、308至312頁），是被告4人上開非法墾殖、占用
    及從事水土保持法第8條第1項第4款之鋪設道路犯行延續至
    刑法修正施行後，應逕適用新法。
四、論罪科刑部分：
  (一)按山坡地保育利用條例第34條第1項之在公有或他人山坡地
    內擅自墾殖、占用或設置工作物罪，與森林法第51條第1項
    之於他人林地內，擅自墾殖、占用或設置工作物罪，均為刑
    法第320條第2項竊占罪之特別規定（參考最高法院86年台上
    字第2919號判決意旨），且山坡地保育利用條例第34條第1
    項又為森林法第51條第1項之特別規定；次按山坡地保育利
    用條例係65年4月29日公布施行，該條例有關保育、利用及
    水土保持之實施範圍，僅及於行政院依該條例第3條規定公
    告之「山坡地」，其他高山林地、水庫、河川上游集水區○
    ○道兩岸、海岸及沙灘等地區之水土保持工作，則不包括在
    內。嗣政府鑑於臺灣國土資源有限，地陡人稠，土質脆弱，
    加以山坡地過度開發利用，致地表沖蝕、崩塌嚴重，每逢颱
    風豪雨，常導致嚴重災害，為建立完善之水土保持法規制度
    ，積極推動各項水土保持工作，發揮整體性水土保持之治本
    功能，乃針對經濟建設發展需要及水土保持發展情形，於83
    年5月27日制定水土保持法，將所有需要實施水土保持地區
    作一整體之規範，並將山坡地保育利用條例中有關山坡地之
    水土保持事項一併納入本法之規定範圍，於第8條第1項第5
    款明定山坡地之開發及堆積土石等處理、利用，應經調查規
    劃，依水土保持技術規範實施水土保持之處理與維護。該法
    所稱之山坡地，依同法第3條第3款規定，係指國有林事業區
    、試驗用林地、保安林地及經中央或直轄市主管機關參照自
    然形勢、行政區域或保育、利用之需要，就標高在一百公尺
    以上，或標高未滿一百公尺，而其平均坡度在百分之5以上
    者劃定範圍，報請行政院核定公告之公、私有土地，其範圍
    已較山坡地保育利用條例第3條所稱之山坡地為廣，且該法
    第1條第2項規定：「水土保持，依本法之規定；本法未規定
    者，適用其他法律之規定」。是就立法沿革、法律體例、立
    法時間及立法目的而言，水土保持法係山坡地保育利用條例
    之特別法，行為人所為，倘皆合於上揭2法律之犯罪構成要
    件，自應優先適用水土保持法（參考最高法院93年度台上字
    第3380號判決）。次按水土保持法第32條第1項在公有或私
    人山坡地、國有土地內未經同意擅自墾殖、占用或從事開發
    、經營或使用，致生水土流失或毀損水土保持之處理與維護
    設施罪，為實害犯，以發生水土流失或毀損水土保持之處理
    與維護設施之結果為必要；如已實施上開犯行，而尚未發生
    水土流失或毀損水土保持之處理與維護設施之結果者，應屬
    同條第4項未遂犯處罰之範疇（參考最高法院90年度台上字
    第5821號判決意旨）。查被告4人於春陽段第1031地號之公
    有山坡地上，固有如附圖編號B、C、D、E、F、G、H、I、K
    、L、P所示之於春陽段第1031地號土地上興建工作物之非法
    占用犯行，及如附圖編號A、Q所示之鋪設柏油道路之非法從
    事水土保持法第8條第1項第4款之使用犯行，及如附圖編號O
    所示花園部分之非法墾殖犯行，惟均尚未生水土流失之結果
    ，核被告4人所為，均係犯水土保持法第32條第4項、第1項
    之非法墾殖、占用、使用致水土流失未遂罪
  (二)次按水土保持法第32條、山坡地保育利用條例第34條等規定
    ，就「在公有或私人山坡地或國、公有林區或他人私有林區
    內」、「在公有或他人山坡地內」，擅自墾殖、占用、使用
    者，均設有刑罰罰則。考其立法意旨，均在為保育山坡地資
    源，維持山坡地水土原貌，維護資源永續利用，及確保水源
    涵養和水土保持等目的，其所保護之法益均為自然山坡地及
    水源之永續經營利用，為單一社會法益；就擅自占用他人土
    地而言，復與刑法第320條第2項之竊佔罪要件相當。第以各
    該刑罰條文所保護者既為內涵相同之單一社會法益，是則一
    行為而該當於上揭水土保持法、山坡地保育利用條例及刑法
    竊佔罪等相關刑罰罰則，此即為法規競合現象，自僅構成單
    純一罪，並應依法規競合吸收關係之法理，擇一適用水土保
    持法第32條規定論處。檢察官起訴認被告4人均係犯刑法第3
    20條第2項之竊佔罪嫌，尚有未洽，然一審公訴檢察官於100
    年4月11日以100年度蒞字第548號補充理由書（見原審卷二
    第336至337頁），補充更正犯罪事實，認被告4人共同基於
    未經同意擅自占用公有山坡地及意圖為自己不法利益竊佔之
    犯意聯絡，為上開犯行，其等所為係共同犯刑法第320條第2
    項竊佔罪、違反水土保持法第32條第4項、第1項、山坡地保
    育利用條例第34條之罪嫌。查被告4人上開行為雖同時符合
    刑法第320條第2項之竊佔罪、山坡地保育利用條例第34條第
    1項之在公有山坡地非法墾殖、占用、使用罪、水土保持法
    第32條第4項、第1項之在公有山坡地擅自墾殖、占用、使用
    致水土流失未遂罪之要件，然水土保持法第32條第4項、第1
    項之罪，為刑法第320條第2項竊佔罪、山坡地保育利用條例
    第34條第1項之罪之特別規定，依特別法優於普通法之法規
    競合關係，僅論以水土保持法第32條第4項、第1項之罪，本
    院自無庸變更起訴法條，附此敘明。
  (三)又被告4人自91年底某日起，先推由被告馬述平委由不知情
    已成年之建築工人興建如附圖編號J、K、L、M所示部分之咖
    啡廳，其中如附圖編號K、L所示部分非法占用春陽段第1031
    地號土地，並於92年年底，於如附圖編號A所示土地上，鋪
    設柏油道路供通行之用，復推由被告吳正忠於92年4月間於
    春陽段第1031之17地號土地上興建瑪格麗特花園民宿同時，
    委由不知情已成年之工人於同段第1031地號土地上興建廁所
    、水塔及鐵皮屋（即分別如附圖編號B、C、D、E、F、G、H
    、I、P所示部分），並接續被告馬述平上開鋪設之柏油道路
    路面，鋪設如附圖編號N、Q所示部分之柏油道路，其中如附
    圖編號Q所示部分非法占用春陽段第1031地號土地，並於春
    陽段第1031地號土地上如附圖編號O所示部分非法種植花草
    等作物等墾殖行為，主觀上係基於同一非法墾殖、占用、使
    用之犯意，侵害之法益相同，各行為之獨立性極為薄弱，依
    一般社會觀念，於時空上難以強行區隔，在刑法評價上，以
    視為數個舉動之接續行為，合為包括之一行為予以評價為合
    理（參考最高法院86年台上字第3295號判例意旨），屬接續
    犯，應論以包括一罪。
  (四)被告4人委由不知情之建築工人，為上開興建咖啡廳、鐵皮
    屋等占用犯行，為間接正犯。
  (五)被告4人就上開犯行間，主觀上有犯意聯絡，客觀上有行為
    分擔，應論共同正犯。
  (六)又被告4人上開非法墾殖、占用及使用行為，既無從證明有
    致生水土流失，應屬未遂犯，均應依刑法第25條第2項規定
    各減輕其刑。
  (七)原審以被告4人犯罪事證明確，並審酌其等素行良好，本案
    占地非法墾殖、使用行為，供其等經營民宿使用之犯罪動機
    、目的、手段，其等占用公有山坡地時間之久暫，並審酌被
    告4人業已於99年12月22日前，自行拆除部分建物等一切情
    狀，分別判處有期徒刑肆月，及諭知易科罰金之折算標準，
    準，並就非法占用之工作物、墾殖物依法宣告沒收（詳后）
    ，認事用法核無違誤，量刑亦稱妥適，被告4人上訴並無理
    由，應予駁回。
  (八)又被告朱好彩、吳正忠前未曾受有期徒刑以上刑之宣告，有
    臺灣高等法院被告全國前案紀錄表在卷足憑，經此偵審程序
    之教訓，當知所警惕，信無再犯之虞，本院認所宣告之刑，
    以暫不執行為適當，爰均併宣告緩刑二年，以啟自新。又本
    院審酌被告吳正忠行為造成之損害，依現行刑法第74條第2
    項第4款規定，命被告吳正忠於判決確定之日起一年內，向
    國庫支付新臺幣萬元，以稍事彌補其行為造成之國家社會
    資源浪費。
  (九)又按犯水土保持法第32條之罪，其墾殖物、工作物、施工材
    料及所使用之機具沒收之，同條例第32條第5項定有明文。
    此乃為刑法之特別規定，採義務沒收主義，但上開法條既無
    「不問屬於犯人與否，沒收之」之規定，仍應以該物品屬於
    犯人所有者為限，始應予沒收，庶符沒收制度之基本原則（
    參照最高法院96年台上字第5856號判決意旨）。查本件被告
    4人有興建如附圖編號B、C、D、E、F、G、H、I、K、L、P所
    示工作物之非法占用犯行，及鋪設如附圖編號A、Q所示之柏
    油道路之非法從事水土保持法第8條第1項第4款之使用犯行
    ，及墾殖如附圖編號O所示花園部分之非法墾殖犯行，被告4
    人固業已拆除部分非法占用之建物，然尚未全數清除完畢，
    此有現場照片26張附卷可參，是被告4人在公有山坡地所為
    如附圖編號B、C、D、E、F、G、H、I、K、L、P 所示之工作
    物、如附圖編號A、Q所示之柏油道路及如附圖編號O所示之
    墾殖物，均係被告4人所有且供犯本件水土保持法第32條第4
    項、第1項之罪之物，自應依水土保持法第32條第5項，予以
    宣告沒收。
  (十)被告4人於91年底間，接續於春陽段第1031之17地號土地，
    興建咖啡廳、鐵皮屋、闢建花園、鋪設柏油道路，其非法墾
    殖、占用及使用之行為屬於繼續犯性質，業如前述，雖其等
    行為當時罪已成立，但其等犯行完結須繼續至其等行為終了
    時止，被告4人上開非法墾殖、占用及使用部分，被告4人固
    已拆除部分非法建物，然迄今尚未完全清除完畢，此有現場
    照片26張附卷可參，是被告4人之犯罪行為繼續至96年4月24
    日之後，均無中華民國九十六年罪犯減刑條例之適用，附此
    敘明。
據上論結，應依刑事訴訟法第368條，刑法第74條第1項第1款、
第2項第4款，判決如主文。
本案經檢察官劉家芳到庭執行職務。
中    華    民    國   100    年    10    月    20    日
            刑事第二庭    審判長法  官  邱  顯  祥
                                法  官  王  鏗  普
                                法  官  姚  勳  昌
以上正本證明與原本無異。
如不服本判決應於收受送達後10日內向本院提出上訴書狀，其未
敘述上訴之理由者，並得於提起上訴後10日內向本院補提理由書
（均須按他造當事人之人數附繕本）「切勿逕送上級法院」。
                                書記官  吳  宗  玲
中    華    民    國   100    年    10    月    20    日
附錄本案論罪科刑法條
水土保持法第32條第4項、第1項
在公有或私人山坡地或國、公有林區或他人私有林區內未經同意
擅自墾殖、占用或從事第8 條第1 項第2 款至第5 款之開發、經
營或使用，致生水土流失或毀損水土保持之處理與維護設施者，
處六個月以上5 年以下有期徒刑，得併科新台幣60萬元以下罰金
。但其情節輕微，顯可憫恕者，得減輕或免除其刑。
第 1 項未遂犯罰之。